臺灣高等法院民事判決　　　　　　　　　96年度再易字第99號
再 審 原告　　乙　○
訴訟代理人　　黃陽壽律師
再 審 被告　　甲○○
上列當事人間給付租金等事件，再審原告對於中華民國96年6月6
日本院96年度上易字第332號確定判決提起再審之訴，本院判決
如下：
    主      文
再審之訴駁回。
再審訴訟費用由再審原告負擔。
    事實及理由
一、再審原告主張略以：再審被告以伊於民國91年12月13日購買
    坐落台北縣新店市○○段30-116、33-2、30-12、30-1、30-
    22、85-22、67-15地號等7筆土地（下稱系爭土地），其中
    系爭30-116、33-2地號土地上設置有再審原告所有之秀岡山
    莊污水處理廠，其餘5筆土地上亦埋設污水處理廠之管線設
    施，再審原告無權占有系爭土地並進而收取社區之污水處理
    費用，受有利益等情，依民法第179條不當得利之規定，請
    求再審原告應給付再審被告相當於租金之不當得利，經第一
    審法院判決再審原告應給付再審被告新台幣（下同）3萬7,2
    15元本息，再審原告不服提起上訴，本院96年度上易字第33
    2號判決竟駁回再審原告之上訴確定（下稱原確定判決）。
    惟原確定判決有：(一)以再審被告對再審原告另案請求拆屋還
    地事件之臺灣臺北地方法院93年度訴字第3043號及本院93年
    度上易字第1069號確定判決所認定再審原告無權占有系爭土
    地之事實為裁判基礎，顯消極不適用民事訴訟法第400條及
    最高法院73年台上字第3292號判例，而有適用法規顯有錯誤
    之再審理由；(二)系爭污水處理廠及附屬設施之專用下水道系
    統係再審原告之前手秀岡公司於申請雜項建造執照及雜項使
    用執照時，業經當時之系爭土地所有人高金財等人出具土地
    使用權同意書等土地權利證明文件，並經台北縣政府核准在
    上建築專用下水道系統使用，當時系爭土地所有人出具之土
    地使用權同意書性質，係基地租賃契約關係，再審原告依買
    賣關係自秀岡公司受讓取得系爭土地，自當繼受取得其依基
    地租賃契約關係而得使用系爭土地之權利，依修正前民法第
    425條買賣不破租賃之原則，兩造間有租地建污水處理廠契
    約關係，原確定判決顯有消極不適用最高法院46年台上字第
    519條、67年台上字第2488號判例及修正前民法第425條規定
    之違誤，而有適用法規顯有錯誤之再審理由；(三)秀岡公司於
    88年10月5日取得污水處理廠雜項使用執照而原始取得系爭
    污水處理廠之所有權後，再審被告曾將系爭33-2地號土地讓
    售予新祥記工程股份有限公司（下稱新祥記公司），嗣新祥
    記公司再將其應有部分一萬分之三八九過戶予秀岡公司，秀
    岡公司又過戶予大都市開發建設股份有限公司（下稱大都市
    公司），新祥記公司並與其先後共有之秀岡公司、大都市公
    司成立分管協議，系爭土地所有人先後成立共有土地分管契
    約，同意將系爭33-2地號土地供秀岡公司及大都市公司興造
    污水處理廠設施永久使用，再審原告受讓秀岡公司污水處理
    廠設施所有權而繼續使用系爭土地，並非無權占有，原確定
    判決顯消極不適用最高法院48年度台上字第1065號判例與民
    法第269條第2項規定，且新祥記公司出具之土地使用權同意
    書為足以影響判決之重要證物，原確定判決漏未斟酌，自有
    適用法規顯有錯誤及重要證物漏未斟酌之再審理由；(四)秀岡
    公司於87年、88年間依其與秀岡山莊住戶訂立之房地買賣契
    約約定及社區住戶規約，有償讓與秀岡山莊第一期住戶永久
    使用，雙方就系爭污水處理廠及系爭土地之使用，早已成立
    永久租賃契約關係，且再審被告所有系爭土地既已供作社區
    全體住戶公共設施占有使用，再審被告並無因再審原告在上
    有污水處理廠設施而受有無法另外使用、收益之損害，自不
    構成不當得利，原確定判決適用民法第179條規定，亦有積
    極適用法規顯有錯誤之再審事由，爰依民事訴訟法第496條
    第1項第1款及第497條規定提起再審之訴，求為(一)廢棄原確
    定判決。(二)上開廢棄部分，再審被告在第一審之訴及假執行
    之聲請均駁回。
二、按確定判決消極的不適用法規，顯然影響裁判者，自屬民事
    訴訟法第496條第1項第1款所定適用法規顯有錯誤之範圍，
    應許當事人對之提起再審之訴，以貫徹憲法保障人民權益之
    本旨，最高法院60年度台再字第170號判例，與上述見解未
    洽部分，應不予援用，惟確定判決消極的不適用法規，對於
    裁判顯無影響者，不得據為再審理由，就此而言，該判例與
    憲法並無抵觸（司法院大法官會議釋字第177號解釋參照）
    。又按民事訴訟法第496條第1項第1款所謂適用法規顯有錯
    誤者，係指確定判決所適用之法規顯然不合於法律規定，或
    與現存判例解釋顯然違反者而言，並不包括漏未斟酌證據及
    認定事實錯誤之情形在內，亦不包括取捨證據失當及判決不
    備理由之情形在內（最高法院57年台上字第1091號判例、63
    年台上字第880號判例及71年度台再字第209號判決參照）。
    經查原確定判決係依全辯論意旨及卷證資料（包括臺灣臺北
    地方法院93年度訴字第3043號及本院93年度上易字第1069號
    民事確定判決）認定再審原告有無權占用系爭土地之事實，
    則其依民法第179條不當得利之規定，判決再審原告應給付
    再審被告相當於租金之不當得利3萬7,215元本息，核其適用
    法規並無錯誤情形；且再審原告之上開主張係就原確定判決
    所為上開認定事實及取捨證據之職權行使為論斷，依上開說
    明，亦難認係適用法規顯有錯誤。是再審原告主張原確定判
    決消極不適用上開最高法院判例及民事訴訟法第400條、民
    法第269條第2項、修正前民法第425條規定，有民事訴訟法
    496條第1項第1款適用法規顯有錯誤之再審事由，為不足採
    。
三、次按依第466條不得上訴於第三審法院之事件，除前條規定
    外，其經第二審確定之判決，如就足影響於判決之重要證物
    ，漏未斟酌者，亦得提起再審之訴，民事訴訟法第497條固
    定有明文，惟以該重要證物足以影響判決之結果者為限，倘
    該重要證物縱經斟酌，亦不影響判決結果，即無該條文之適
    用。查原確定判決既認定再審被告不受系爭30-116、33-2地
    號土地之原所有權人間分管契約之拘束，亦不繼受前手所有
    權之限制，不能以再審被告買受系爭土地擬制其有默許承買
    土地上之污水處理廠之再審原告繼續使用土地之意思，兩造
    間不成立使用借貸契約等情，則新祥記公司出具之土地使用
    權同意書當無審酌之必要，自無漏未審酌證據之情形可言，
    縱再予以斟酌該土地使用權同意書，亦不足以影響原確定判
    決之結果，是再審原告執此為再審事由，亦非可採。
四、從而，再審原告提起本件再審之訴，顯無再審理由，爰不經
    言詞辯論，逕以判決駁回之。
五、據上論結，本件再審之訴顯無理由，依民事訴訟法第502條
    第2項、第78條，判決如主文。
中　　華　　民　　國　　96　　年　　7 　　月　　20　　日
                    民事第十五庭
                        審判長法　官  林恩山
                              法　官  郭松濤
                              法  官  陳駿璧
正本係照原本作成。
不得上訴。
中　　華　　民　　國　　96　　年　　7 　　月　　23　　日
　　　　　　　　　　　　　　　書記官  黃  愛
